臺灣高等法院民事判決
111年度勞上易字第104號
上  訴  人  台灣電力股份有限公司

法定代理人  曾文生
訴訟代理人  趙偉程律師
被 上訴 人  賴振洲
            朱紫桂
            蕭顯山
            徐炳財
            強  聰
            黃華益
            陳義賢
            陳金福
            田錦志
共      同
訴訟代理人  葉錦郎律師
上列當事人間請求給付退休金差額事件，上訴人對於中華民國11
1年4月29日臺灣臺北地方法院111年度勞訴字第114號第一審判決
提起上訴，本院於111年9月20日言詞辯論終結，判決如下：
    主      文
上訴駁回。
第二審訴訟費用由上訴人負擔。
    事實及理由
一、被上訴人（下分稱姓名，合稱被上訴人）主張：伊等分別自
    附表「受僱日」欄所示之日起受僱於上訴人，均為上訴人之
    雇用人員，並分別於附表「退休日」欄所示日期退休，退休
    金基數如附表「退休金基數」欄所示，退休前6個月或3個月
    之工資，包括附表「平均領班加給」欄所列分別乘以6或3之
    數額（下稱系爭領班加給）。詎上訴人未將系爭領班加給列
    入平均工資計算，致短付伊等退休金，自應補發伊等如附表
    「退休金差額」欄所示之退休金（下稱系爭退休金差額）等
    情。爰依勞動基準法（下稱勞基法）第84條之2、第55條第1
    項第1款、第3項、臺灣省工廠工人退休規則（民國〈下同〉89
    年9月25日廢止，下稱退休規則）第9條第1款規定，求為命
    上訴人給付系爭退休金差額各本息之判決。
二、上訴人則以：伊係經濟部所屬事業機構之國營事業。依國營
    事業管理法(下稱國管法)及經濟部所屬事業機構用人費薪給
    管理要點(下稱薪給管理要點)規定，實施用人費率單一薪給
    制，國營事業所屬員工退休，應適用經濟部所屬事業人員退
    休撫卹及資遣辦法（下稱退撫辦法）、經濟部所屬事業人員
    退休撫卹及資遣辦法作業手冊(下稱系爭作業手冊)之規定。
    系爭領班加給為伊體恤、慰勞及鼓勵員工性質之恩惠性給與
    ，不具勞務對價性，且未列入退撫辦法及系爭作業手冊計算
    平均工資之給與項目表，顯非屬工資範疇，不得列入平均工
    資計算。如認領班加給應計入平均工資，亦僅限於勞基法施
    行後之工作年資，始得將領班加給列入平均工資計算基礎以
    計算被上訴人之退休金等語，資為抗辯。
三、原審判決上訴人全部敗訴，上訴人不服，提起上訴，其聲明
    ：㈠原判決廢棄。㈡被上訴人於第一審之訴駁回。被上訴人答
    辯聲明：上訴駁回。
四、下列事項為兩造所不爭執，應可信為真實(見本院卷第52頁
    ，並依判決格式增刪修改文句)：
　㈠被上訴人分別自附表「受僱日」欄所示之日起受僱於上訴人
    ，均為上訴人之雇用人員，分別於附表「退休日」欄所示日
    期退休。
　㈡被上訴人退休前3個月、6個月之退休金基數、領取之系爭領
    班加給平均數額，分別如附表「退休金基數」、「平均領班
    加給」欄所載。
　㈢上訴人給付被上訴人退休金時，未將系爭領班加給列入平均
    工資計算。
五、兩造之爭點如下：
　㈠系爭領班加給應否列入平均工資計算退休金？
　㈡被上訴人請求上訴人給付系爭退休金差額各本息，有無理由
    ？
六、茲就兩造之爭點，說明本院之判斷如下：
  ㈠被上訴人支領之系爭領班加給應列入平均工資計算退休金：
　⒈按工資係勞工因工作而獲得之報酬，包括工資、薪金及按計
    時、計日、計月、計件以現金或實物等方式給付之獎金、津
    貼及其他任何名義經常性給與均屬之；平均工資，謂計算事
    由發生之當日前6個月內所得工資總額除以該期間之總日數
    所得之金額；勞基法第2條第3、4款分別定有明文。所謂工
    資，應屬「勞務之對價」及「經常性之給與」，至於其給付
    名稱為何，則非所問（最高法院92年度台上字第2108號判決
    意旨參照）。準此，事業單位發給領班加給是否屬於工資，
    即應依一般社會交易之健全觀念，判斷是否具備勞工因提供
    勞務而由雇主獲致對價之「勞務對價性」，及有無於固定常
    態工作中可取得而具有制度上經常性之「經常性給與」要件
    。
  ⒉查，被上訴人於退休前，因兼任領班，由上訴人按月加發新
    臺幣（下同）2077元至4786元不等之領班加給乙節，有被上
    訴人薪給資料為證（見原審卷第47至58頁）。依上訴人整合
    以往各單位設置領班辦法，於109年4月28日發布之各單位設
    置領班、副領班要點（下稱領班要點）第1、2、4點規定，
    可知上訴人為使各單位基層幹部便於推動工作，加強工作責
    任及工作安全，以提高工作成果，凡從事現場同一類型工作
    人數較多，因工作上需要，須經常分班工作，且須有人領導
    者，得設置領班，並在工作班人數3人以上者，設置領班1人
    ；領班人員須負責帶領該班人員推動現場工作並監督其工作
    進度及品質、對全班人員平時工作及年度考核，並得提出初
    核意見，遇有需調動或升遷者，亦得由領班向主管提供意見
    、加強該班人員團結合作並教導其工作技能、負責該班人員
    之工作安全及衛生，遇有發生事故，應協助陳報並查明責任
    、注意工作人員生活行為及工作情緒，並負責協調與協助解
    決工作上相關問題（見原審卷第129至130頁）。上訴人不爭
    執被上訴人於任職期間，在協和發電廠除執行原機械裝修員
    、電訊裝修員（見原審卷第29、31、33、35、37、39、41、
    43、45頁）之職務外，擔任領班管理職責（見原審卷第122
    頁），足見被上訴人係因上訴人業務需要，除原定職責外擔
    任領班，而按月領取領班加給。其等擔任領班執行業務具有
    常態性，與一般公司行號應付臨時性之業務需求，偶爾為之
    者有間，是上訴人於被上訴人擔任領班期間給付之領班加給
    ，自非應付臨時性業務需求偶發之款項，而係在特定工作條
    件下，所形成固定常態工作中可取得之給與，具有制度上經
    常性。領班加給供上訴人核准擔任領班業務之勞工所得領取
    ，亦與勞工提供勞務間有密切關連性，應認具有勞務對價性
    。易言之，類此雇主因特殊工作條件如擔任領班而對勞工加
    給之給付，應認係勞工從事領班工作之勞務對價。是以，領
    班加給係屬勞雇雙方間就特定工作條件達成之協議，並成為
    勞工於一般情形下經常可以領得之給付，其性質上屬於勞工
    因工作所獲之報酬，在制度上亦具有經常性，符合上揭「勞
    務對價性」及「經常性給與」之要件。則被上訴人主張領班
    加給屬於工資，即屬有據，自應列入平均工資計算退休金。
    上訴人抗辯領班加給乃其體恤、慰勞及鼓勵員工性質之恩惠
    性給與，不具勞務對價性，非被上訴人工作給付之對價，亦
    非兩造合意之工資之一部，非屬工資云云，自不足取。
  ⒊上訴人雖辯稱：伊為經濟部所屬國營事業，依國管法第14、3
    3條及薪給管理要點規定，國營事業實施用人費率單一薪給
    制，其人員待遇及福利，應由行政院規定標準，不得為標準
    以外之開支，其人員退休，由國營事業主管機關擬訂辦法，
    報請行政院核定。經濟部依上開規定制訂之退撫辦法、系爭
    作業手冊「貳、工資與平均工資」附件貳之一「經濟部所屬
    事業機構列入計算平均工資之給與項目表」，並未將領班加
    給計入平均工資計算，故計算被上訴人之退休金時，即應受
    上開規定之拘束云云。惟查，系爭作業手冊及其附件貳之一
    ，固未將領班加給列入計算平均工資之給與項目（見原審卷
    第79、82頁），惟系爭作業手冊僅係經濟部依退撫辦法研訂
    之實務作業手冊，此觀該手冊「壹、前言」之「三、研訂本
    辦法作業手冊」記載：「……為使部屬各機構今後在退撫作業
    時作法一致，避免對法條文義產生歧誤，並能符合部屬事業
    人員（包括派、雇用人員）一體適用之考量原則……依據本辦
    法，研訂退撫辦法作業手冊以為實務作業之準繩」等語即明
    （見原審卷第78頁）。又退撫辦法第3條後段規定，平均工
    資依勞基法有關規定辦理（見本院卷第85頁），而依勞基法
    規定，領班加給屬工資範疇，業如前述，則系爭作業手冊未
    將領班加給列入平均工資，核與該手冊所據以研訂之退撫辦
    法規定牴觸，自不得據為被上訴人不利之認定。再者，上訴
    人給付之領班加給是否為工資，屬法院應依職權個案判斷之
    事項，上訴人所援引經濟部96年5月17日經營字第096026054
    80號函（見原審卷第127頁），並無拘束法院效力，無從採
    為對其有利之認定。準此，上訴人據此辯稱系爭領班加給不
    應列入平均工資云云，並無可採。
  ⒋上訴人復辯稱：依勞基法第84條之2規定，被上訴人在勞基法
    施行前任職年資有關退休金平均工資之計算，不應包括系爭
    領班加給云云。惟被上訴人為上訴人所屬雇用人員，其退休
    事項依勞基法第84條之2規定，應依退休規則規定計算其在
    勞基法施行前之工作年資及平均工資。此所稱工資，依退休
    規則第10條第2項規定，應依工廠法施行細則（108年1月29
    日廢止）第4條規定：「本法（即工廠法）所稱工資，係指
    工人因工作而獲得之報酬。不論以工資、薪金、津貼、獎金
    或其他任何名義按計時、計日、計月、計件給與者，均屬之
    」，對照勞基法第2條第3款規定，可知退休規則及勞基法所
    定之工資，內涵相同。又上訴人在勞基法施行前，發給被上
    訴人之系爭領班加給具有勞務對價性，且為經常性給與，已
    如前述，適用上開規定結果，當屬工資，自應計入平均工資
    為退休金計算基礎。是上訴人此部分辯解，洵屬無理。
　㈡被上訴人得請求上訴人給付系爭退休金差額：
  ⒈依附表所示，被上訴人任職期間均跨越勞基法施行前後，則
    依勞基法第84條之2規定，有關適用勞基法前之年資，應依
    當時適用之法令規定計算，至於適用勞基法後之年資，則依
    同法第55條規定計算。按「勞工退休金之給與標準如下：按
    其工作年資，每滿1年給與2個基數。但超過15年之工作年資
    ，每滿1年給與1個基數，最高總數以45個基數為限」、「前
    項第1款退休金基數之標準，係指核准退休時1個月平均工資
    」，勞基法第55條第1項第1款、第2項分別定有明文。又退
    休規則第9條第1款規定：「工人退休金之給與規定如左：一
    、依第5條規定自願退休之工人及依第6條規定命令退休之工
    人，工作年資滿15年者，應由工廠給與30個基數之退休金，
    工作年資超過15年者，每逾1年增給半個基數之退休金，其
    賸餘年資滿半年者以1年計算，未滿半年者不計，合計最高
    以35個基數為限」、第10條第1項第1款規定：「退休金基數
    之計算方式如左：一、按月支薪者，以核准退休前3個月平
    均工資所得為準」。
  ⒉系爭領班加給屬勞基法第2條第3款所定工資，既如前述，則
    上訴人計算被上訴人之退休金，自應將系爭領班加給列為平
    均工資計算基礎。被上訴人於上訴人任職期間均跨越勞基法
    施行前後，依前揭規定計算其退休金基數如附表，茲依退休
    規則第10條第1項第1款、勞基法第2條第4款規定，將附表所
    列退休前3個月領班加給平均數額與退休前6個月領班加給平
    均數額分別計入平均工資計算後，被上訴人各得請求上訴人
    補發如附表「退休金差額」欄所示退休金，為兩造所不爭執
    （見原審卷第121至122頁）。準此，被上訴人請求上訴人給
    付系爭退休金差額，為有理由。
　⒊末按勞工退休金之給付，雇主應於勞工退休之日起30日內給
    付之。給付有確定期限者，債務人自期限屆滿時起，負遲延
    責任。遲延之債務，以支付金錢為標的者，債權人得請求依
    法定利率計算之遲延利息。應付利息之債務，其利率未經約
    定，亦無法律可據者，週年利率為5%。勞基法第55條第3項
    前段及民法第229條第1項、第233條第1項、第203條分別定
    有明文。查，上訴人未於附表「退休日」欄所示之日起30日
    內給付被上訴人各如附表「退休金差額」欄所示退休金，則
    被上訴人依上開規定，請求上訴人給付各自附表「利息起算
    日」欄所示之日起算之法定遲延利息，即屬有據。
七、從而，被上訴人依勞基法第84條之2、第55條第1項第1款、
    第3項、退休規則第9條第1款規定，請求上訴人應給付被上
    訴人各如附表「退休金差額」欄所示金額，及各自附表「利
    息起算日」欄所示日期起至清償日止，按年息5%計算之利息
    ，為有理由，應予准許。原審所為上訴人敗訴之判決，並無
    不合。上訴論旨指摘原判決不當，求予廢棄改判，為無理由
    ，應駁回其上訴。
八、本件事證已臻明確，兩造其餘之攻擊或防禦方法及所用之證
    據，經本院斟酌後，認為均不足以影響本判決之結果，爰不
    逐一論列，附此敘明。
九、據上論結，本件上訴為無理由，依民事訴訟法第449條第1項
    、第78條，判決如主文。
中　　華　　民　　國　　111 　年　　10　　月　　13　　日
                  勞動法庭
                      審判長法  官  鍾素鳳
                            法  官  楊雅清
                            法  官  陳心婷
正本係照原本作成。
不得上訴。
中　　華　　民　　國　　111 　年　　10　　月　　13　　日

  　　　　　　　　　　　　　書記官  黃麒倫
　　
附表：
編號 姓名 受僱日 退休日 退休金基數  平均領班加給  退休金差額 利息起算日 1 賴振洲 64年7月1日 106年12月31日 勞基法實施前 18.1667 退休前3個月 3494元 15萬7230元 107年1月31日     勞基法實施後 26.8333 退休前6個月 3494元   2 朱紫桂 67年5月4日 107年1月31日 勞基法實施前 12.5000 退休前3個月 3524.6667元 15萬8112元 107年3月3日     勞基法實施後 32.5000 退休前6個月 3509.3333元   3 蕭顯山 65年1月12日 108年5月31日 勞基法實施前 17.1667 退休前3個月 4625.3333元 21萬376元 108年7月1日     勞基法實施後 27.8333 退休前6個月 4705.6777元   4 徐炳財 66年7月1日 108年7月31日 勞基法實施前 14.1667 退休前3個月 640元 4萬9738元 108年8月31日     勞基法實施後 29.3333 退休前6個月 1386.5元   5 強聰 70年10月20日 106年12月31日 勞基法實施前 5.6667 退休前3個月 2077元 9萬1388元 107年1月31日     勞基法實施後 38.3333 退休前6個月 2077元   6 黃華益 68年2月15日 107年4月30日 勞基法實施前 11.0000 退休前3個月 2394元 10萬6982元 107年5月31日     勞基法實施後 34.0000 退休前6個月 2372元   7 陳義賢 66年9月9日 105年11月30日 勞基法實施前 13.8333 退休前3個月 2077元 9萬3465元 105年12月31日     勞基法實施後 31.1667 退休前6個月 2077元   8 陳金福 58年4月1日 105年11月30日 勞基法實施前 30.1667 退休前3個月 2329元 10萬4805元 105年12月31日     勞基法實施後 14.8333 退休前6個月 2329元   9 田錦志 63年4月1日 106年1月1日 勞基法實施前 20.6667 退休前3個月 4658元 20萬9610元 106年2月1日     勞基法實施後 24.3333 退休前6個月 4658元